臺灣臺中地方法院刑事判決　　　　　　　100年度易字第716號
公　訴　人　臺灣臺中地方法院檢察署檢察官
被　　　告　胡丁元
上列被告因詐欺案件，經檢察官提起公訴（99年度偵字第14606
號），本院判決如下：
    主    文
胡丁元幫助意圖為自己不法之所有，以詐術使人將本人之物交付
，處有期徒刑伍月，如易科罰金，以新臺幣壹仟元折算壹日。緩
刑貳年，於緩刑期內接受受理執行之地方法院檢察署觀護人所舉
辦之法治教育場次，緩刑期間付保護管束。
    犯罪事實
一、胡丁元明知個人在金融機構帳戶之金融卡係供自己使用之重
    要理財工具，關係個人財產、信用之表徵，且可預見金融卡
    及其密碼資料如交予他人使用，極易被利用為與財產有關之
    犯罪工具，使犯罪更難查緝，竟不顧他人可能遭受財產上損
    害之危險，而基於縱若其所提供之金融機構帳戶被利用作為
    遂行他人詐欺取財之行為使用，亦不違背其本意之幫助犯意
    ，於民國99年1 月3 日晚間7 時許，在臺中市○○區○○路
    二段208 號之17「四海遊龍鍋貼店」附近某咖啡座，將其在
    中華郵政股份有限公司龍井新庄郵局（下稱新庄郵局）所申
    設帳號00000000000000號帳戶之金融卡連同密碼，以不詳之
    代價，交付予真實姓名年籍不詳綽號「阿倫」之成年男子，
    而容任該人與所屬之詐騙集團成員使用其帳戶以遂行詐欺取
    財犯罪。嗣該詐欺集團成員取得上開胡丁元交付之帳戶金融
    卡資料後，即共同基於意圖為自己不法之所有之犯意聯絡，
    於附表詐騙時間欄所示之時間，以附表詐騙手法欄所示之方
    式，致附表被害人欄所示之被害人均陷於錯誤，而於附表匯
    款時、地欄所示時、地，匯款如附表詐騙金額欄所示之金額
    至胡丁元所有前揭郵局帳戶內。嗣張元潔、陳筠涵、蔡惠芳
    等人於匯款後，發覺有異而報警處理。
二、案經臺中縣警察局（現已改制為臺中市政府警察局）霧峰分
    局報告臺灣臺中地方法院檢察署檢察官偵查起訴。
    理    由
壹、證據能力方面：
一、按被告以外之人（包括證人、鑑定人、告訴人、被害人及共
    同被告等）於審判外之陳述雖不符刑事訴訟法第159 條之1
    至之4 等4 條之規定，而經當事人於審判程序同意作為證據
    ，法院審酌該言詞陳述或書面陳述作成時之情況，認為適當
    者，亦得為證據；當事人、代理人或辯護人於法院調查證據
    時，知有刑事訴訟法第159 條第1 項不得為證據之情形，而
    未於言詞辯論終結前聲明異議者，視為有前項之同意，同法
    第159 條之5 定有明文。立法意旨在於傳聞證據未經當事人
    之反對詰問予以核實，原則上先予排除。惟若當事人已放棄
    反對詰問權，於審判程序中表明同意該等傳聞證據可作為證
    據；或於言詞辯論終結前未聲明異議，基於尊重當事人對傳
    聞證據之處分權，及證據資料愈豐富，愈有助於真實發見之
    理念，且強化言詞辯論主義，使訴訟程序得以順暢進行，上
    開傳聞證據亦均具有證據能力。查證人即被害人張元潔、陳
    筠涵、蔡惠芳於警詢中所為之陳述，對被告而言，性質上屬
    傳聞證據，惟被告胡丁元於本院準備程序時表示沒有意見等
    語（見本院卷第17頁背面），且被告及檢察官於本院審理中
    調查證據時，知有刑事訴訟法第159 條第1 項不得為證據之
    情形，亦未於言詞辯論終結前聲明異議，本院審認上開證據
    作成時之情況，應無違法取證或不當情事，與本案待證事實
    間復具有相當之關聯性，以之作為證據應屬適當，依刑事訴
    訟法第159 條之5 規定，自有證據能力。
二、又傳聞法則乃對於被告以外之人於審判外之言詞或書面陳述
    而為之規範，本案判決以下所引用之非供述證據，無刑事訴
    訟法第159 條第1 項規定傳聞法則之適用，經本院於審理時
    依法踐行調查證據程序，檢察官及被告均不爭執各該證據之
    證據能力，且與本案待證事實具有自然之關聯性，亦查無依
    法應排除其證據能力之情形，依法自得作為證據。
貳、實體方面：
一、訊據被告胡元丁固坦承申設上開新庄郵局帳戶之事實，惟矢
    口否認有何幫助詐欺取財犯行，辯稱：上開郵局帳戶，係遭
    伊在中部聊天室網站結識之綽號「阿倫」網友所擅自取走，
    當時伊因忙於期末考，而未辦理掛失止付，伊並沒有幫助詐
    欺之意思云云。經查：
  (一)上開新庄郵局帳戶，係被告所申設乙節，除經被告供承在卷
    外，並有中華郵政股份有限公司儲匯處99年1 月20日處儲字
    第0991000122號函檢送之上開帳戶申請書卡1 份附卷可稽（
    見警卷第36至38頁）。又證人即被害人張元潔、陳筠涵、蔡
    惠芳分別於如附表編號1 至3 所載時、地，遭人以如附表編
    號1 至3 所載之詐術詐騙，致均陷於錯誤，而各將如附表編
    號1 至3 所示金額匯入被告所有上開新庄郵局帳戶內，且旋
    遭提領一空之事實，業據證人張元潔、陳筠涵、蔡惠芳分別
    於警詢時指述綦詳（見警卷第9 至15頁），並有證人陳筠涵
    之郵政儲金簿影本、張元潔之臺灣銀行存摺影本、一本萬利
    交易明細查詢各1 份、郵政自動櫃員機交易明細表2 紙，及
    被告所有上開郵局帳戶之客戶歷史交易清單1 份在卷足憑（
    見警卷第24頁、第28頁、第29頁、第33頁、第39頁）。足證
    上開被告所開立之新庄郵局帳戶確係供詐欺集團用以向被害
    人張元潔、陳筠涵、蔡惠芳詐騙款項之用。
  (二)雖被告以前揭情詞置辯，然查：(1)被告於偵查中雖供述：伊
    於中部人聊天室認識一個網友「阿倫」，稱家人要匯錢，但
    因其不是臺中人，卡片亦未帶上來，詢問伊可否出借帳戶供
    伊匯款，99年1 月3 日晚上，伊與「阿倫」約在家樂福外面
    的四海遊龍，伊本來打算「阿倫」家人匯款至伊帳戶後，自
    己提錢交給「阿倫」，伊當時將存款簿、提款卡及皮包放在
    咖啡座上，後來伊去上完廁所回來，就發現存簿跟提款卡都
    不見了，應該係「阿倫」他拿走，伊遂撥打多通「阿倫」持
    用之門號0000000000號行動電話，但「阿倫」都沒有接，僅
    其中一通由一名女子接聽，稱伊係打錯電話，並告知該電話
    並非「阿倫」云云。惟依卷附被告所持用之門號0000000000
    號行動（見警卷第9 頁調查筆錄受詢問人電話號碼欄）雙向
    通聯紀錄觀之（見偵查卷第10至14頁），被告持用之上開行
    動電話與門號0000000000號行動電話，於99年1 月3 日，僅
    先後於下午5 時37分、6 時46分許，曾分別短暫通話14秒及
    15 秒 而已，並未有於晚間7 時後通話之紀錄，則倘被告確
    係於上揭時、地，遭真實姓名年籍不詳綽號「阿倫」之男子
    擅自取走其所有上開郵局帳戶存摺及提款卡（含密碼），衡
    情被告當亟思取回所有上開帳戶資料，焉有於當日僅曾於雙
    方見面前曾互通上開2 通電話，其後即毫無於晚間7 時後撥
    打任何電話予「阿倫」催討帳戶資料之可能？且又豈有於帳
    戶遭取走後未報警處理，亦未向郵局申報掛失之理？是被告
    此部分所辯，顯與事實不符，亦有悖於常理，而難採信。(2)
    又金融帳戶存摺、金融卡為個人理財之重要工具，被告既正
    於大學就讀，且在四海遊龍鍋貼店打工（見本院100 年3 月
    15日審判筆錄第7 頁），依其智識、能力，理應將上開郵局
    之帳戶存摺及金融卡妥善保管，如有遺失、失竊之情事，亦
    應立即申報掛失；尤以時下相關金融帳戶遭犯罪集團利用之
    新聞報導層出不窮，政府亦不遺餘力地提醒民眾注意、警覺
    ，苟若遺失或失竊，應無不加理會之可能；且為避免徒增金
    融帳戶款項遭人持提款卡併同輕易得知之密碼盜領款項，稍
    有社會歷練、經驗之人，均知應將存摺、提款卡分開放置，
    並將密碼牢記心中，而不在任何物體上標示或載明密碼，且
    不應輕易告知他人，若有記錄密碼，亦會將密碼記於他處，
    並將存摺、提款卡分別妥善放置避免一併遭竊，被告既受有
    高等教育，且具有打工之經歷，此社會經驗常情亦為其所熟
    知。而依被告於偵查中供述：伊上開新庄郵局帳戶金融卡係
    以其母親持用之手機門號「0000000000」作為密碼等語（見
    偵查卷第7 頁），顯見該組密碼有其特殊性，參以被告於偵
    查中尚能當庭清楚道出該組密碼數字，且被告於99年1 月3
    日亦甫以金融卡自該帳戶內提領1,000 元等情，此為被告所
    自承（見本院100 年3 月15日審判筆錄第6 至7 頁），並有
    客戶歷史交易清單在卷可按（見警卷第39頁），足見被告對
    於上開密碼當能清晰記憶而無遺忘之可能，則被告又何需大
    費週章將密碼書寫在紙條上，再張貼於金融卡或存簿內，被
    告此舉亦與一般常情有違。(3)再者，詐欺集團以他人帳戶供
    作款項出入之人頭帳戶，必定會先取得帳戶申請人之同意，
    否則若帳戶申請人辦理掛失止付，被害人所匯入之款項即遭
    凍結無法提領，而帳戶申請人反可輕易藉由辦理補發存摺、
    變更印鑑及密碼，將款項提領一空，詐欺取財集團成員精心
    策劃詐騙之成果將因存簿來源取得之不可靠性，無法順利領
    得詐欺款項，而導致心血功虧一簣，犯罪集團當無甘冒此風
    險之理，參以被害人張元潔、陳筠涵、蔡惠芳遭詐騙而匯款
    至被告上開新庄郵局帳戶後，該詐欺集團成員旋即於同日分
    次以金融卡提領該帳戶內之款項一空，倘非被告提供該帳戶
    金融卡、密碼予不詳姓名年籍之詐欺集團成員，該帳戶應無
    於瞬間即遭人以金融卡、密碼資料進行提款使用，足見該詐
    欺集團向被害人詐騙時，已有把握該帳戶不會遭帳戶所有人
    即被告向郵局申請掛失手續，而此等確信在該帳戶係遭擅自
    取走或失竊之情形，實無發生之可能，足見被告上開所辯，
    在在與常理有重大違背，顯不足採。從而，被告應有於99年
    1 月3 日晚間7 時許，在臺中市○○區○○路二段208 號之
    17「四海遊龍鍋貼店」附近某咖啡座，將其在新庄郵局所申
    設帳號00000000000000號帳戶之金融卡連同密碼，以不詳之
    代價，交付予真實姓名年籍不詳綽號「阿倫」之成年男子之
    事實，洵堪認定。
  (三)按刑法上之故意，分直接故意（確定故意）與間接故意（不
    確定故意），「行為人對於構成犯罪之事實，明知並有意使
    其發生者」為直接故意，「行為人對於構成犯罪之事實，預
    其發生而其發生並不違背其本意者」為間接故意。又按今日
    一般人至銀行或郵局開設帳戶並非難事，如非供犯罪之非法
    使用，衡情自無置自己名義帳戶不用，而取得他人帳戶使用
    之必要。又衡諸金融存款帳戶事關存戶個人財產權益之保障
    ，除非本人或與本人親密關係者，難認有何理由可自由流通
    使用該存摺，而一般人均有妥為保管防阻他人任意使用之認
    識，縱因特殊情況偶有交他人使用之需，亦必然深入瞭解用
    途再行提供以使用，方符常情；且存摺、金融卡等有關個人
    財產、身分之物品，其本身並無任何交易之價值，且倘若淪
    落不明人士手中，更極易被利用為與財產犯罪有關之犯罪工
    具；是無正當理由，將帳戶提供他人使用，客觀上足可預見
    其目的，係欲以該金融帳戶供作犯罪出入之帳戶或其他不法
    目的，否則應無隱匿自己名義帳戶而購買或借用他人金融帳
    戶使用之必要。且邇來利用電話或報紙刊登廣告詐欺取財之
    犯罪類型層出不窮，該等犯罪多數均係利用人頭帳戶作為出
    入帳戶，並經媒體廣為披載，此應為一般人本於一般認知能
    力所易於意會者，凡對社會動態尚非全然不予關注者均能知
    曉。被告於行為時已年滿19歲，且正就讀於大學，受有相當
    之高等教育，並已有相當之打工社會經歷，對於帳戶提供他
    人使用，將可能為他人從事不法，應有預見，是被告具備幫
    助詐欺取財之不確定故意，應可認定。而被告有此不確定故
    意，仍將上開新庄郵局帳戶之金融卡連同密碼交予真實姓名
    、年籍不詳綽號「阿倫」之成年男子所屬之詐欺集團作為詐
    欺犯罪之用，其雖並未參與上開犯罪之構成要件行為，然其
    顯係以幫助他人犯罪之意思，實施上開犯罪構成要件以外之
    行為，其幫助詐欺取財犯行，亦可認定。
  (四)綜上所述，本案事證明確，被告幫助詐欺之犯行堪以認定，
    自應依法論科。
三、按刑法上之幫助犯，係對於犯罪與正犯有共同之認識，而以
    幫助之意思，對於正犯資以助力，而未參與實施犯罪之行為
    者而言，迭據最高法院著有75年度臺上字第1509號、84年度
    臺上字第5998號及88年度臺上字第1270號判決意旨可供參照
    。是以，如未參與實施犯罪構成要件之行為，且係出於幫助
    之意思提供助力，即屬幫助犯，而非共同正犯。本案被告胡
    丁元提供上開新庄郵局帳戶金融卡及密碼予真實姓名、年籍
    不詳綽號「阿倫」之成年男子使用，雖然使該人及所屬詐欺
    集團成員得共同基於詐欺取財之犯意，向被害人詐取財物，
    並以被告所提供之銀行帳戶供作指定匯款之帳戶，規避檢警
    機關之追緝，以遂行其詐欺取財之犯行，然被告單純提供帳
    戶供人使用之行為，並不等同於向被害人施以欺罔之詐術行
    為，且亦無證據證明被告有參與詐欺取財犯行之構成要件行
    為，是被告提供帳戶金融卡及密碼供人使用之行為，對於該
    詐欺集團成員遂行詐欺取財犯行，資以助力，揆諸上開判決
    意旨，核被告所為，係犯刑法第30條第1 項前段、第339 條
    第1 項之幫助詐欺取財罪。又被告幫助他人犯前開詐欺取財
    罪，依刑法第30條第2 項之規定，按正犯之刑減輕之。被告
    以一幫助詐欺之行為幫助詐騙集團詐騙被害人張元潔、陳筠
    涵、蔡惠芳得逞，係一行為觸犯數罪名之想像競合犯，應從
    一重論以一罪（蔡惠芳遭詐騙之金額較多，情節較重）。爰
    審酌被告任意將金融機構帳戶金融卡及密碼交予他人使用，
    不顧該帳戶可能遭他人用以作為犯罪工具，逃避犯罪之查緝
    ，嚴重破壞社會治安及有礙金融秩序，助長犯罪歪風，並增
    加追緝犯罪及被害人尋求救濟之困難，然被害人3 人遭詐騙
    金額尚屬非鉅，且被告業與被害人3 人達成和解，有本院調
    解程序筆錄3 份在卷可按，惟被告犯罪後未能坦承犯行，及
    其受有大學教育之智識程度、家庭經濟狀況小康之生活狀況
    （見警卷第7 頁）等一切情狀，量處如主文所示之刑，並諭
    知易科罰金之折算標準。末查被告未曾受有期徒刑以上刑之
    宣告，有臺灣高等法院被告前案紀錄表1 份在卷可憑，其因
    一時失慮而罹法典，犯後亦與被害人達成和解，賠償被害人
    所受損害，有調解程序筆錄3 份附卷可憑，被告經此刑之宣
    告後，當能知所警惕，信無再犯之虞，本院因認對被告所宣
    告之刑，應以暫不執行為適當，爰併予宣告緩刑2 年，以啟
    自新。另為加強被告之法治觀念，使其於緩刑期內能深知警
    惕，避免再度犯罪，爰併依刑法第74條第2 項第8 款之規定
    ，命被告應參加法治教育3 場次，暨依刑法第93條第1 項第
    2 款規定，諭知緩刑期間付保護管束。
據上論斷，應依刑事訴訟法第299 條第1 項前段，刑法30條第1
項前段、第2 項、第339 條第1 項、第55條、第41條第1 項前段
、第74條第1 項第1 款、第2 項第8 款、第93條第1 項第2 款，
判決如主文。
本案經檢察官吳昆璋到庭執行職務。
中    華    民    國  100   年    3    月    29      日
                  刑事第十七庭  審判長法  官  劉邦繡
                                      法  官  簡芳潔
                                      法  官  劉惠娟
以上正本證明與原本無異。
如不服本判決應於收受判決後10日內向本院提出上訴書狀，並應
敘述具體理由；其未敘述上訴理由者，應於上訴期間屆滿後20日
內向本院補提理由書（均須按他造當事人之人數附繕本）「切勿
逕送上級法院」。
                                      書記官  林世佳
中    華    民    國  100   年    3    月    29      日
附表：
 ┌──┬───┬──────┬─────────┬────────┬─────┬─────┐
 │編號│被害人│  詐騙時間  │    詐騙手法      │ 匯款時間、地點 │ 匯款金額 │備      註│
 │    │      │            │                  │                │（新台幣）│          │
 ├──┼───┼──────┼─────────┼────────┼─────┼─────┤
 │ 1  │張元潔│99年1 月4 日│由該詐欺集團某不詳│99年1 月4 日晚間│29,989元│          │
 │    │      │晚間8 時許  │之成員自稱係奇摩拍│8 時40分、8 時43│（加計轉帳│          │
 │    │      │            │賣網站賣家，撥打電│分許，在臺北縣新│手續費17元│          │
 │    │      │            │話予張元潔佯稱：其│店市（現已改制為│，共支出30│          │
 │    │      │            │先前在奇摩拍賣網站│新北市新店區）黎│,006元）  │          │
 │    │      │            │購物付款方式誤設定│明路9 號前之郵局│11,234元│          │
 │    │      │            │為分期給付，須至AT│ATM 自動櫃員機，│          │          │
 │    │      │            │M 自動提款機操作更│先後2 次轉帳至被│          │          │
 │    │      │            │改設定云云，致張元│告所有上開帳戶  │          │          │
 │    │      │            │潔誤信為真，而於右│                │          │          │
 │    │      │            │列時、地，依該詐騙│                │          │          │
 │    │      │            │集團成員之指示操作│                │          │          │
 │    │      │            │自動櫃員機，因而受│                │          │          │
 │    │      │            │騙匯款            │                │          │          │
 ├──┼───┼──────┼─────────┼────────┼─────┼─────┤
 │ 2  │陳筠涵│99年1 月4 日│由該詐欺集團某不詳│99年1 月4 日晚間│14,609元  │          │
 │    │      │晚間9 時2 分│之成員自稱係奇摩拍│10時30分許，在臺│          │          │
 │    │      │許          │賣網站人員，撥打電│南市○○路東寧郵│          │          │
 │    │      │            │話予陳筠涵佯稱：其│局設置之ATM 自動│          │          │
 │    │      │            │先前在奇摩拍賣網站│櫃員機轉帳至被告│          │          │
 │    │      │            │購物付款方式誤設定│所有上開郵局帳戶│          │          │
 │    │      │            │為分期給付，須至AT│內              │          │          │
 │    │      │            │M 自動提款機操作更│                │          │          │
 │    │      │            │改設定云云，致陳筠│                │          │          │
 │    │      │            │涵陷於錯誤，而於右│                │          │          │
 │    │      │            │列時、地，依該詐騙│                │          │          │
 │    │      │            │集團成員之指示操作│                │          │          │
 │    │      │            │自動櫃員機，因而受│                │          │          │
 │    │      │            │騙匯款            │                │          │          │
 ├──┼───┼──────┼─────────┼────────┼─────┼─────┤
 │ 3  │蔡惠芳│99年1 月4 日│由該詐欺集團某不詳│99年1 月4 日晚間│29,989元│          │
 │    │      │晚間10時許  │之成員自稱係奇摩拍│10時29分、10時34│14,030元│          │
 │    │      │            │賣網站人員，撥打電│分許，在臺中市東│          │          │
 │    │      │            │話予蔡惠芳佯稱：其│興路郵局設置之AT│          │          │
 │    │      │            │先前在奇摩拍賣網站│M 自動櫃員機，先│          │          │
 │    │      │            │購物付款方式誤設定│後2 次轉帳至被告│          │          │
 │    │      │            │為分期給付，須至AT│所有上開帳戶內  │          │          │
 │    │      │            │M 自動提款機操作更│                │          │          │
 │    │      │            │改設定云云，致蔡惠│                │          │          │
 │    │      │            │芳陷於錯誤，而於右│                │          │          │
 │    │      │            │列時、地，依該詐騙│                │          │          │
 │    │      │            │集團成員之指示操作│                │          │          │
 │    │      │            │自動櫃員機，因而受│                │          │          │
 │    │      │            │騙匯款            │                │          │          │
 │    │      │            │                  │                │          │          │
 └──┴───┴──────┴─────────┴────────┴─────┴─────┘
附錄論罪科刑法條
刑法第339 條第1 項
意圖為自己或第三人不法之所有，以詐術使人將本人或第三人之
物交付者，處五年以下有期徒刑、拘役或科或併科一千元以下罰
金。